【裁判字號】    97,訴,407
【裁判日期】    980914
【裁判案由】    偽證等
【裁判全文】
臺灣臺南地方法院刑事判決               97年度訴字第407號
公  訴  人  臺灣臺南地方法院檢察署檢察官
被      告  乙○○
選任辯護人  李合法律師
            趙培皓律師
上列被告因偽證等案件，經檢察官提起公訴（96年度偵字第3684
號），被告就犯罪事實為有罪之陳述，本院合議庭裁定由受命法
官獨任進行簡式審判程序，判決如下：
    主  文
乙○○行使公務員明知為不實之事項，而登載於所掌職務上之公
文書，足以生損害於公眾，處有期徒刑貳年，減為有期徒刑壹年
。緩刑年，並於判決確定後壹年內支付國庫新臺幣捌拾萬元。
    事  實
一、戊○○之子鄭凱駿未經許可，持有可發射子彈具有殺傷力之
    改造手槍及制式子彈，於民國90年3月28日晚間10時許，攜
    帶上開槍、彈，前往臺南縣新化鎮○○路484巷15號5樓之2
    戴麗玲住處，見丁○○在該處客廳睡覺，適甲○○、陳幸津
    駕駛向戴麗玲借得之車牌號碼C8—4868號（車主登記：穆建
    利）自用小客車自外返回，鄭凱駿即委請丁○○駕車搭載其
    外出，丁○○隨即向甲○○取得上開車輛之車鑰後，即由丁○○負責駕駛，鄭凱駿則坐於右前座位處2人一同外出。繼
    於同日10時20分許，行經臺南縣新化鎮唪口里小唪口145之1
    號前時，鄭凱駿見陳杉德騎乘車牌號碼MJK—577號重型機車
    後負載許德全於前方行駛，鄭凱駿因許德全與其友人間存有
    糾紛，而對許德全心生不滿，旋即要求丁○○趨車追逐許德
    全，丁○○並向鄭凱駿詢問是否要攔下陳杉德、許德全2人
    之機車，鄭凱駿表示不用，並稱：開槍嚇許德全就好等語，
    鄭凱駿與丁○○2人乃共同基於恐嚇之犯意聯絡，由丁○○
    駕車追逐陳杉德、許德全2人所騎乘之機車，鄭凱駿則取出
    所攜帶之槍、彈開啟車窗朝窗外射擊1槍，致陳杉德、許德
    全心生畏懼而加速逃逸，丁○○則於鄭凱駿開槍後，復再追
    遂陳杉德、許德全2人約1百公尺處，見該2人棄車逃入田中
    隱匿後，始迴轉返回上開戴麗玲住處（鄭凱駿所犯違反槍砲
    彈藥刀械管制條例等案件，經本院以96年度訴字第831號判
    處有期徒刑3年，併科罰金新臺幣10萬元後，嗣經上訴由臺
    灣高等法院臺南分院以97年度上訴字第144號撤銷原判決，
    改判處有期徒刑2年，併科罰金新臺幣10萬元，現仍上訴最
    高法院審理中。另丁○○所犯槍砲彈藥刀械管制條例等案件
    ，經本院以93年訴緝字第83號就違反槍砲彈藥刀械管制條例
    部分判處無罪，就恐嚇危害安全罪部分判處有期徒刑6月，
    嗣經上訴臺灣高等法院臺南分院以94年度上易字第395號上
    訴駁回確定。），並將上開情節告訴甲○○等人。
二、乙○○原係臺南縣警察局新化分局（以下簡稱新化分局）刑
    事組偵查員，掌理刑事案件之偵查，為公務員。新化分局受
    理陳杉德、許德全訴警偵辦上開案件，於90年3月29日凌晨
    循許德全所提供之車牌號碼，至戴麗玲住處查悉丁○○及鄭
    凱駿疑似涉案，旋將丁○○帶到新化分局刑事組調查，並由
    乙○○聯絡該時任臺南縣新化鎮鎮民代表會副主席之戊○○
    （涉犯刑法第164條使人犯隱匿部分，審理中），請其帶同
    鄭凱駿到案說明。同日上午9時許，戊○○獨自1人先至新化
    分局，在該局刑事組遇見丁○○（涉犯頂替罪，審理中），
    為隱匿鄭凱駿，乃與丁○○商議，由丁○○承擔前揭非法持
    有槍砲、子彈及開槍之犯行，戊○○並承諾：如丁○○因本
    案入監所，其將每月給付丁○○家人新臺幣（下同）1萬元
    做為安家費，且幫助丁○○刑事訴訟之條件等語，在旁之乙○○明知此事違法，渠為該案之偵辦人員，尤不應容忍，竟
    與戊○○共同基於使人犯隱匿之犯意，亦附合戊○○而對丁○○稱：這是小錢，我保證他（戊○○）做得到等語，以堅
    定丁○○頂替鄭凱駿上開犯行之意願。談定後，乙○○即囑
    咐戊○○聯絡鄭凱駿出面投案，並交出非法持有之槍、彈。
    鄭凱駿經戊○○告知後，即到新化分局刑事組接受訊問，並
    交出涉案之槍、彈（改造玩具手槍1把，及擊發過之9mm制式
    子彈彈殼1顆）。乙○○承前使人犯隱匿之目的，而將鄭凱
    駿交出之改造手槍以衛生紙擦拭，抹去鄭凱駿所留下之指紋
    等跡證，以湮滅鄭凱駿犯罪之證據後，復放入一牛皮紙袋。
    再由乙○○及不知情之新化分局刑事組偵查員許良仁、小隊
    長潘漢耀（現已去世）等人於同日中午，押解丁○○至戴麗
    玲前揭住處走廊丁○○停置機車處，先由乙○○將鄭凱駿提
    出之涉案槍、彈置入丁○○之機車置物箱，由辦案人員取出
    ，並為錄影，而為完成「起槍」程序。乙○○明知上開槍、
    彈係鄭凱駿所持有並為上開犯行，丁○○並非真正持有上開
    槍、彈者，為達隱匿鄭凱駿之犯行，竟基於行使公務員登載
    不實文書之犯意，於其為丁○○製作偵訊調查筆錄，明知丁○○所回答均為頂替鄭凱駿犯行之不實事項，仍故予逐一登
    載於其職務上所製作之筆錄公文書上，並於上開筆錄製作完
    成後，將上開不實筆錄連同其他關係人筆錄，併予移送臺灣
    臺南地方法院檢察署而行使之，而影響地檢署對於案件事實
    之認定，足以生損害於公眾。事後丁○○接受偵訊即頂替鄭
    凱駿，供稱前揭非法持有槍枝、子彈及開槍之事，均係渠所
    為云云。戊○○當（29）日即給付丁○○1萬元，並於翌（
    30）日上午，由甲○○陪同至丁○○住處，託甲○○出面轉
    交1萬元予丁○○之姑姑黃滿，甲○○並佯稱：係丁○○領
    得之工資，叫田某送來云云。
三、丁○○嗣因頂替鄭凱駿犯罪，而為不利於己之自白，遂遭臺
    灣臺南地方法院檢察署檢察官向本院聲請羈押獲准。惟丁○○於臺南看守所羈押中，與甲○○接見時得知戊○○未依約
    定給付安家費等情。丁○○發覺受騙，乃於偵查末段翻異前
    供，和盤托出上情，然未為該案承辦檢察官採信，提起公訴
    後，經本院以93年度訴緝字第83號審理中，查悉上情，而函
    請臺灣臺南地方法院檢察署偵辦。
四、案經臺灣臺南地方法院函送台灣台南地方法院檢察署檢察官
    偵查起訴。
    理  由
一、按本件被告所犯均為死刑、無期徒刑、最輕本刑3年以上有
    期徒刑以外之罪，亦非屬高等法院管轄之第一審案件，其於
    準備程序進行中，先就被訴事實均為有罪之陳述，經告知簡
    式審判程序之旨，並聽取檢察官、被告之意見後，本院合議
    庭依刑事訴訟法第273條之1第1項裁定進行簡式審判程序，
    是本案之證據調查，依同法第273條之2規定，不受同法第15
    9條第1項、第161條之2、第161條之3、第163條之1，及第16
    4條至第170條所規定證據能力認定及調查方式之限制，合先
    敘明。
二、上開犯罪事實，業據被告於本院準備及審理中坦承不諱，核
    與證人陳杉德、許德全、黃滿於偵查中；證人即同案被告丁○○於偵查中及本案審理中；證人即同案被告戊○○、甲○○於本案審理中證述情節大致相符，復有本院93年度訴緝字
    第83號刑事卷宗（含臺南縣警察局新化分局90年3月29日化
    警刑字第0257號刑案偵查卷宗）影本1份在卷可參。準此，
    足認被告之任意性自白確與事實相符，堪以採信，本案事證
    明確，被告犯行堪以認定，應依法論科。
三、論罪科刑
  (一)被告乙○○行為後，刑法業於94年2月2日修正公布，95年7
    月1日起施行。按行為後法律有變更者，適用行為時之法律
    ，但行為後之法律有利於行為人者，適用最有利於行為人之
    法律，修正後刑法第2條第1項定有明文。此條規定係規範行
    為後法律變更所生新舊法律比較適用之準據法，本身尚無新
    舊法比較之問題，於新法施行後，應一律適用新法第2條第1
    項之規定，為「從舊從輕」之比較。而本次法律變更，比較
    時應就罪刑有關之共犯、未遂犯、想像競合犯、牽連犯、連
    續犯、結合犯，以及累犯加重、自首減輕暨其他法定加減原
    因（如身分加減）與加減例等一切情形，綜其全部罪刑之結
    果而為比較（最高法院95年5月23日95年度第八次刑事庭會
    議決議參照）。經查：
    1.修正前刑法第28條規定：「二人以上共同實施犯罪之行為
      者，皆為正犯」，修正後刑法第28條則規定：「二人以上
      共同實行犯罪之行為者，皆為正犯」；又修正前刑法第31
      條第1項規定：「因身份或其他特定關係成立之罪，其共
      同實施或教唆、幫助者，雖無特定關係，仍以共犯論」，
      修正後刑法第31條第1項則規定：「因身份或其他特定關
      係成立之罪，其共同實行、教唆或幫助者，雖無特定關係
      ，仍以正犯或共犯論。但得減輕其刑」。其中「實施」一
      語，涵蓋陰謀、預備、著手及實行之概念在內，其範圍較
      廣；而「實行」則著重於直接從事構成犯罪事實之行為，
      其範圍較狹，是修正後刑法共同正犯之範圍已有限縮，共
      同正犯之範圍既因此而有變動，自屬犯罪後法律有變更，
      而非僅屬純文字修正，應有新舊法比較適用之問題（參照
      最高法院96年度臺上字第934號判決意旨），本件被告乙○○就與同案被告戊○○所為藏匿人犯行為，依新舊法均
      成立共同正犯，適用新法並無較有利於被告。
    2.本件被告犯罪後，刑法第33條第5款關於罰金法定最低度
      刑，原規定為銀元一元以上。95年7月1日修正公布施行之
      刑法第33條第5款則規定為新台幣一千元以上，以百元計
      算之。修正後之刑法第33條第5款規定，並非有利於行為
      人，依刑法第2條第1項規定，應適用行為時之規定。
    3.刑法第55條關於牽連犯之規定亦經刪除，則被告所犯各罪
      ，即應予分論併罰，比較新舊法結果，以適用被告行為時
      之法律即修正前刑法第55條牽連犯之規定，較有利於被告
      。
    4.刑法第56條連續犯之規定，業經修正刪除，此刪除雖非犯
      罪構成要件之變更，但顯已影響行為人刑罰之法律效果，
      自屬法律有變更，應依新法第2條第1項規定為新舊法之比
      較（最高法院95年第8次刑事庭會議決議參照）。新法修
      正施行後，即須分論併罰，惟若適用修正前之刑法，則應
      依連續犯規定各以一罪論，是比較新舊法之結果，應適用
      較有利於被告之行為時法律即修正前之刑法第56條規定，
      論以連續犯。
    5.綜上，經綜合法律修正前後之整體比較，揆諸前揭最高法
      院決議及修正後刑法第2條第1項之「從舊從輕」原則，適
      用94年2月2日修正前之刑罰法律，對被告較為有利，自應
      整體適用修正前刑法之相關規定。
  (二)又按犯罪在刑法前開修正施行前，而於施行後裁判，則其緩
    刑之宣告，應適用修正後刑法第74條之規定（最高法院95年
    第8次刑事庭會議決議參照）。
  (三)核被告所為，係犯刑法第164條第1項使人犯隱匿罪、同法第
    165條湮滅刑事證據罪、同法第216條、第213條行使公務上
    登載不實文書罪。被告明知為不實之事項登載於其職務上所
    掌之筆錄公文書之低度行為，已為其後行使之高度行為所吸
    收，不另論罪。被告與戊○○，就使人犯隱匿之犯行，有犯
    意聯絡及行為分擔，應論以共同正犯。又被告所犯上開使人
    犯隱匿罪、湮滅刑事證據罪，係假借其擔任偵查員職務上之
    權力、機會為之，應依刑法第134條前段規定加重其刑。另
    被告所犯上開3罪間，有方法結果之牽連關係，應依修正前
    刑法第55條規定，從一重論以行使公務員登載不實公文書罪
    。起訴書原以被告上開犯行所犯法條，僅屬刑法第164條第1
    項及同法第165條之罪，且應予分論併罰，而漏未論訴被告
    刑法第216條、第213條之行使公務員登載不實公文書罪，惟
    此部分與起訴部分具有牽連關係之裁判上一罪，為起訴效力
    所及，且業經公訴檢察官當庭補正，本院自應併予審究。爰
    審酌被告身為警察人員，於承辦鄭凱駿涉嫌上開槍擊案件，
    本應依法調查處理，竟與同案被告戊○○共同為使鄭凱駿隱
    匿，而以衛生紙擦拭改造手槍，抹去鄭凱駿於槍枝所留下之
    指紋，以湮滅刑事證據，復製作不實之筆錄，據以移送臺灣
    臺南地方法檢察署，嚴重損害司法公正性，並影響民眾對於
    警察機關之信任，本不宜寬貸，惟念及其係一時失慮所為，
    且犯後於本院審理中亦坦承所有犯行，態度良好及檢察官之
    求刑等一切情狀，量處如主文所示之刑。又中華民國九十六
    年罪犯減刑條例已於96年7月16日施行，本件被告乙○○犯
    罪行為時在96年4月24日以前，合於中華民國九十六年罪犯
    減刑條例第2條第1項第3款之規定，且無該條例第3條規定不
    予減刑之情形，爰依該條例第2條第1項第3款、第7條規定，
    減其宣告刑二分之一。末查被告前未曾受有期徒刑以上刑之
    宣告，此有臺灣高等法院被告前案紀錄表在卷可查，可見素
    行尚佳，又被告為順應戊○○之人情，一時失慮重情忘法，
    而違背相關法令規定之處理流程，惟被告犯後業見悔悟，堪
    信被告經本次偵審程序，當知所警惕，而無再犯之虞，本院
    認所宣告之刑以暫不執行為適當，爰予宣告緩刑三年，及應
    於判決確定後一年內支付國庫新臺幣80萬元，以勵自新。
據上論斷，應依刑事訴訟法第273條之1第1項、第299條第1項前
段，刑法第2條第1項前段、第216條、第213條、第164條第1項、
第165條、第74條第1項第1款、第2項第4款、修正前刑法第28條
、第33條第5款、第55條、第56條，刑法施行法第1條之1第1項，
中華民國九十六年罪犯減刑條例第2條第1項第3款、第7條，判決
如主文。
本案經檢察官丙○○到庭執行職務。
中    華    民    國    98    年    9     月    14    日
                  刑事第七庭    法  官  田幸艷
以上正本證明與原本無異。
如不服本判決應於收受本判決後10日內向本院提出上訴書狀，並
應敘述具體理由。其未敘述上訴理由者，應於上訴期間屆滿後20
日內向本院補提理由書狀（均須按他造當事人之人數附繕本）「
切勿逕送上級法院」。
                                書記官  莊文茹
中    華    民    國    98    年    9     月    14    日
附錄法條：
中華民國刑法第164條
藏匿犯人或依法逮捕拘禁之脫逃人或使之隱避者，處 2 年以下有
期徒刑、拘役或 5 百元以下罰金。
意圖犯前項之罪而頂替者，亦同。
中華民國刑法第165條
偽造、變造、湮滅或隱匿關係他人刑事被告案件之證據，或使用
偽造、變造之證據者，處2年以下有期徒刑、拘役或5百元以下罰
金。
中華民國刑法第216條
行使第210條至第215條之文書者，依偽造、變造文書或登載不實
事項或使登載不實事項之規定處斷。
中華民國刑法第213條
公務員明知為不實之事項，而登載於職務上所掌之公文書，足以
生損害於公眾或他人者，處1年以上7年以下有期徒刑。


司法院資訊處製作；財團法人民間司法改革基金會備份。
